---
title: "teste"
format: html
editor: visual
---

## Sequence Analysis

Anteriormente (em outro script), foi levantado dados da Pnad Contínua referente a todos os trimestres entre 2014 e 2023. E filtrado apenas aqueles domicílios que excerceram trabalho como "Conta própria" ao menos uma vez durante as 5 amostragens em que foram submetidos, seja como trabalho principal ou secundário. Isso resultou em 2.392.205 observações.

A partir dessa base gerada, procederemos ao tratamento dos dados para aplicar a Análise de Sequências (Sequence Analysis), com recortes para diferentes períodos:

-   2017 - 2019 (pré-pandemia);

-   2020 - 2021 (período pandêmico);

-   2022 - 2023 (pós-pandemia);

Primeiramente carregaremos as bibliotecas necessárias junta com a base de dados, e em seguida, criaremos a variável que irá identificar o indíviduo de forma que ele possa ser acompanhado durantes as 5 entrevistas. Além disso, adicionaremos uma variável conjulgando o trimestre e ano separados por "-".

```{r}
#| warning: false

options(scipen = 999)

# install.packages("TraMineR")
library(TraMineR)
library(tidyverse)
library(cluster)
library(TraMineRextras)
library(WeightedCluster)
library(FactoMineR)
library(ade4)
library(RColorBrewer)
library(questionr)
library(descriptio)
library(purrr)
library(seqhandbook)
library(stringr)


#abrindo a base
data <- read.csv("C:/Users/alefs/Downloads/tcp_5trimestres.csv", header = TRUE, sep = ",", stringsAsFactors = FALSE)

#criando a variável ID_UNICO
data <- data %>%
  mutate(ID_UNICO = paste(UPA, V1008, V1014, V2008, V20081, V20082, genero, Estrato, sep = "_")) %>%
  relocate(ID_UNICO, .before = Capital)

#Criando a variável Trimestre_Ano
data <- data %>%
  mutate(Trimestre_Ano = paste(Trimestre, Ano, sep = "-"), .before = UF)
```

### 1. Análise de sequência: pré-pandemia.

O primeira análise a ser realizada será no período pré-pandemia (2017-2019). Para isso, trataremos os dados para tal recorte, e aplicaremos a análise de sequência e realizaremos a clusterização dos indíviduos.

#### 1.1. Tratamento dos dados.

Primeiramente, através da variável Ano, filtraremos os anos de análise. Em seguida, reclassificaremos a variável V4012 (tipo de ocupação), de forma a agrega-la em um conjunto menor, conforme a tabela abaixo. E por fim, consideraremos as pessoas fora da força de trabalho (VD4001) e a condição de desocupado (VD4002) na análise.

+-----------------------------------------------------------------------------------------------------------+-------------------------------------+------------+
| Antes do tratamento                                                                                       | Após o tratamento                   | Abreviação |
+===========================================================================================================+:===================================:+:==========:+
| -   Empregado do setor privado.                                                                           | Empregado do setor privado          | ESPR       |
|                                                                                                           |                                     |            |
| -   Trabalhador doméstico.                                                                                |                                     |            |
+-----------------------------------------------------------------------------------------------------------+-------------------------------------+------------+
| -   Empregado do setor público (inclusive empresas de economia mista).                                    | Empregado do setor público          | ESPU       |
|                                                                                                           |                                     |            |
| -   Militar do exército, da marinha, da aeronáutica, da polícia militar ou do corpo de bombeiros militar. |                                     |            |
+-----------------------------------------------------------------------------------------------------------+-------------------------------------+------------+
| -   Conta própria.                                                                                        | Conta própria                       | CP         |
+-----------------------------------------------------------------------------------------------------------+-------------------------------------+------------+
| -   Trabalhador familiar não remunerado.                                                                  | Trabalhador familiar não remunerado | TFNR       |
+-----------------------------------------------------------------------------------------------------------+-------------------------------------+------------+

```{r}

#Filtrando os anos de análise
data_pre_pandemia <- data |> 
  filter(Ano == 2018 | Ano == 2019)


#Reclassificando  as condições de ocupações
data_pre_pandemia <- data_pre_pandemia |> 
  mutate(V4012_ajust = case_when(
    V4012 == "Conta própria" ~ "CP",
    V4012 == "Empregado do setor privado" ~ "ESPR",
    V4012 == "Trabalhador doméstico" ~ "ESPR",
    V4012 == "Empregado do setor público (inclusive empresas de economia mista)" ~ "ESPU",
    V4012 == "Militar do exército, da marinha, da aeronáutica, da polícia militar ou do corpo de bombeiros militar" ~ "ESPU",
    V4012 == "Trabalhador familiar não remunerado" ~ "TFNR",
    V4012 == "Empregador" ~ "EMP",
    TRUE ~ V4012  # Mantém o valor original para outros casos
  ), .after = Ano)


#Agregando a condição de força da força de trabalho e desocupado
data_pre_pandemia <- data_pre_pandemia %>%
  mutate(ocupacao = case_when(
    VD4001 == "Pessoas na força de trabalho" & VD4002 == "Pessoas ocupadas" ~ as.character(V4012_ajust),
    VD4001 == "Pessoas na força de trabalho" & VD4002 == "Pessoas desocupadas" ~ "Desocupado",
    VD4001 == "Pessoas fora da força de trabalho" ~ "PFFT"
  ), .after = VD4002)


```

Abaixo, serão selecionadas apenas as variáveis de interesse, além da recém-criada ocupacao, V1016 (número da entrevista) e ID_UNICO, que serão suficientes para a análise de sequências.

Com isso, transforaremos a estrutura de dados longo para largo, condição necessária para o pacote TraMineR.

```{r}
#Selecionando as variáveis de interesse
data_pre_pandemia <- data_pre_pandemia |> 
  select(ID_UNICO, V1016, ocupacao)

#Transformando a estrutura de dados para largo
data_pre_pandemia_wide <- data_pre_pandemia |> 
  pivot_wider(names_from = V1016, values_from = ocupacao)

#Alterando o formato das variáveis temporais
data_pre_pandemia_wide <- data_pre_pandemia_wide |> 
  mutate(`1` = as.character(`1`)) |> 
  mutate(`2` = as.character(`2`)) |> 
  mutate(`3` = as.character(`3`)) |> 
  mutate(`4` = as.character(`4`)) |> 
  mutate(`5` = as.character(`5`))

#Ordenando as variáveis temporais
data_pre_pandemia_wide <- data_pre_pandemia_wide |>
  relocate(`4`, .before = `5`) |> 
  relocate(`3`, .before = `4`) |> 
  relocate(`2`, .before = `3`) |> 
  relocate(`1`, .before = `2`)

data_pre_pandemia_wide
```

Observa-se que muitos valores "null" e missings foram gerados. A quantidade de indivíduos que apresentaram pelo menos um valor ausente durante as entrevistas totalizaram o valor de 55 que no código abaixo serão filtrados, são aqueles que não responderam a variável VD4001 (força de trabalho). Os valores "null" referem-se a indivíduos que não completaram as 5 entrevistas entre 2018 e 2019, ou aqueles que deixaram de responder alguma das sessões (esses valores totalizaram 112.709 indivíduos).

E por fim, removeremos os indivíduos que não atuaram como conta própria em nenhuma das entrevistas (total de 2.323 remoções). Restando uma uma base para a análise de sequências de 60.807 indivíduos.

```{r}
#Contagem de valores ausentes
contagem_na <- data_pre_pandemia_wide %>%
  filter(is.na(`1`) | is.na(`2`) | is.na(`3`) | is.na(`4`) | is.na(`5`)) %>%
  summarise(quantidade = n_distinct(ID_UNICO))

#Excluindo valores ausentes
data_pre_pandemia_wide <- data_pre_pandemia_wide |> 
  filter(!rowSums(is.na(across(2:6))) > 0)


#Contagem da quantidade de pessoas que não completaram as 5 entrevistas no período de referência
contagem_nulls <- data_pre_pandemia_wide %>%
  filter(str_to_lower(`1`) == "null" | 
         str_to_lower(`2`) == "null" | 
         str_to_lower(`3`) == "null" | 
         str_to_lower(`4`) == "null" | 
         str_to_lower(`5`) == "null") %>%
  summarise(quantidade = n_distinct(ID_UNICO))

#Removendo valores Null
data_pre_pandemia_wide <- data_pre_pandemia_wide |> 
  filter_at(vars(2:6), all_vars(. != "NULL"))

# Retirando que não atuaram como Conta Própria
data_pre_pandemia_wide <- data_pre_pandemia_wide %>%
  filter(rowSums(across(2:6, ~.x != "CP", .names = "col_{.col}")) < 5)
```

#### 1.2. Resultados.

Agora que temos a base tratada, iremos utiliza-la para gerar os gráficos do Sequence Analysis. Primeiramente, iremos definir as variáveis temporais na função seqdef, para que as demais funções reconheça as variáveis temporais.

Depois a utilizaremos para gerar primeiro o gráfico com as 10 primeiras sequências do dataframe. O segundo gráfico irá mostrar a frequência relativa de cada observação distinta durante as 5 entrevistas. O terceiro gráfico conterá todas as sequências da base de dados. E por último, as 10 sequências mais frequentes com suas referidas participações relativas.

```{r}
#Definindo as variáveis temporais, ou os "Estados"
aggMvad <- wcAggregateCases(data_pre_pandemia_wide[, 2:6])
print(aggMvad)
uniqueMvad <- data_pre_pandemia_wide[aggMvad$aggIndex, 2:6]
mvad.seq <- seqdef(uniqueMvad, weights = aggMvad$aggWeights)

#Exibindo apenas 10 sequências
seqiplot(mvad.seq, with.legend = "right")
```

```{r}
#Exibindo as frequências relativas dos grupos
seqdplot(mvad.seq, with.legend = "right", border = NA)
```

```{r}
#Exibindo todas as sequências do dataframe (gráfico de índices)
seqIplot(mvad.seq, sortv = "from.start", with.legend = "right")
```

```{r}
#Exibindo as 10 sequências mais frequentes
seqfplot(mvad.seq, with.legend = "right")
```

#### 1.3. Clusterização dos resultados.

A seguir, será realizada a clusterização dos resultados. Primeiramente, definindo a matriz de substituição através da função seqdist, é uma tabela que define o custo de substituir um elemento por outro em uma sequência, que será crucial para calcular as distâncias entre diferentes sequências com a função seqdist.

E por fim, através da função as.dist e agnes, converteremos a matriz de distâncias em um objeto compatível para clustering e realizar a análise de cluster hierárquico aglomerativo usando o método de Ward.

```{r}
# Para construção da matriz de dissimilaridades
 
couts <- seqsubm(mvad.seq, method="CONSTANT", cval=2)
dissim <- seqdist(mvad.seq, method="OM", sm=couts, indel=1.5)
agnes <- as.dist(dissim) %>% agnes(method="ward", keep.diss=FALSE)

```

Em seguida, converteremos os resultados do clustering em um dendograma, que é uma estrutura de dados que representa graficamente a árvore de agrupamento hierárquico, onde cada junção de ramos (ou nó) indica a fusão de dois grupos ou sequências individuais. Isso será utilizado para gerar o gráfico de índices com o dendograma.

```{r}
# dendrogram
as.dendrogram(agnes) %>% plot(leaflab="none")

# Dendograma e o gráfico de ídices
seq_heatmap(actcal.seq, agnes)
```

Abaixo, será definido o número de clustering, e será inserido na base como uma nova variável. E por fim, será gerado um gráfico de frequência relativa, índices e sequências mais representativas para cada clustering definido.

```{r}
# Método 1:

part <- 5
cluster <- cutree(agnes, k = 5)
newpart <- wcKMedoids(dissim, k=part, initialclust=cluster, cluster.only=TRUE)
part_1 <- as.numeric(as.factor(newpart))
#Inserindo a variável de cluster (Verificar como fazer isso)
data_pre_pandemia_wide$cluster <- cluster

# Método 2:

pamClustRange <- wcKMedRange(dissim, kvals = 5, weights = aggMvad$aggWeights)
#Inserindo a variável de cluster
uniqueCluster5  <-  pamClustRange$clustering$cluster5 
data_pre_pandemia_wide$cluster5  <- uniqueCluster5[aggMvad$disaggIndex] 

# Gráfico (Frequência Relativa) 

png("cluster_freq_pre.png", width = 800, height = 600)
seqdplot(mvad.seq, group=part_1, xtlab=1:5, border=NA,main = "Cluster da distribuição dos estados-novo" ,cex.legend=0.9)
dev.off()

# Gráfico de Índices 

png("cluster_ind_pre.png", width = 800, height = 600)
seqIplot(mvad.seq, group=pamClustRange$clustering$cluster5  , xtlab=1:5, border=NA,main = "Cluster da distribuição dos estados-novo" ,cex.legend=0.9)
dev.off()


# Gráfico de frequências mais representativas

png("cluster_10freq_pre.png", width = 800, height = 600)
seqfplot(mvad.seq, group=part_1, xtlab=1:5, border=NA,main = "Cluster da distribuição dos estados-novo" ,cex.legend=0.9)
dev.off()


```

### 2. Análise de sequência: pandemia.

A segunda análise a ser realizada será no período pandêmico (2020-2021). Para isso, trataremos os dados para tal recorte, e aplicaremos a análise de sequência e realizaremos a clusterização dos indíviduos.

#### 2.1. Tratamento dos dados.

Primeiramente, através da variável Ano, filtraremos os anos de análise. Em seguida, reclassificaremos a variável V4012 (tipo de ocupação), de forma a agrega-la em um conjunto menor, conforme a tabela abaixo. E por fim, consideraremos as pessoas fora da força de trabalho (VD4001) e a condição de desocupado (VD4002) na análise.

+-----------------------------------------------------------------------------------------------------------+-------------------------------------+------------+
| Antes do tratamento                                                                                       | Após o tratamento                   | Abreviação |
+===========================================================================================================+:===================================:+:==========:+
| -   Empregado do setor privado.                                                                           | Empregado do setor privado          | ESPR       |
|                                                                                                           |                                     |            |
| -   Trabalhador doméstico.                                                                                |                                     |            |
+-----------------------------------------------------------------------------------------------------------+-------------------------------------+------------+
| -   Empregado do setor público (inclusive empresas de economia mista).                                    | Empregado do setor público          | ESPU       |
|                                                                                                           |                                     |            |
| -   Militar do exército, da marinha, da aeronáutica, da polícia militar ou do corpo de bombeiros militar. |                                     |            |
+-----------------------------------------------------------------------------------------------------------+-------------------------------------+------------+
| -   Conta própria.                                                                                        | Conta própria                       | CP         |
+-----------------------------------------------------------------------------------------------------------+-------------------------------------+------------+
| -   Trabalhador familiar não remunerado.                                                                  | Trabalhador familiar não remunerado | TFNR       |
+-----------------------------------------------------------------------------------------------------------+-------------------------------------+------------+

```{r}

#Filtrando os anos de análise
data_pandemia <- data |> 
  filter(Ano == 2020 | Ano == 2021)


#Reclassificando  as condições de ocupações
data_pandemia <- data_pandemia |> 
  mutate(V4012_ajust = case_when(
    V4012 == "Conta própria" ~ "CP",
    V4012 == "Empregado do setor privado" ~ "ESPR",
    V4012 == "Trabalhador doméstico" ~ "ESPR",
    V4012 == "Empregado do setor público (inclusive empresas de economia mista)" ~ "ESPU",
    V4012 == "Militar do exército, da marinha, da aeronáutica, da polícia militar ou do corpo de bombeiros militar" ~ "ESPU",
    V4012 == "Trabalhador familiar não remunerado" ~ "TFNR",
    V4012 == "Empregador" ~ "EMP",
    TRUE ~ V4012  # Mantém o valor original para outros casos
  ), .after = Ano)


#Agregando a condição de força da força de trabalho e desocupado
data_pandemia <- data_pandemia %>%
  mutate(ocupacao = case_when(
    VD4001 == "Pessoas na força de trabalho" & VD4002 == "Pessoas ocupadas" ~ as.character(V4012_ajust),
    VD4001 == "Pessoas na força de trabalho" & VD4002 == "Pessoas desocupadas" ~ "Desocupado",
    VD4001 == "Pessoas fora da força de trabalho" ~ "PFFT"
  ), .after = VD4002)
```

Abaixo, serão selecionadas apenas as variáveis de interesse, além da recém-criada ocupacao, V1016 (número da entrevista) e ID_UNICO, que serão suficientes para a análise de sequências.

Com isso, transforaremos a estrutura de dados longo para largo, condição necessária para o pacote TraMineR.

```{r}
#Selecionando as variáveis de interesse
data_pandemia <- data_pandemia |> 
  select(ID_UNICO, V1016, ocupacao)

#Transformando a estrutura de dados para largo
data_pandemia_wide <- data_pandemia |> 
  pivot_wider(names_from = V1016, values_from = ocupacao)

#Alterando o formato das variáveis temporais
data_pandemia_wide <- data_pandemia_wide |> 
  mutate(`1` = as.character(`1`)) |> 
  mutate(`2` = as.character(`2`)) |> 
  mutate(`3` = as.character(`3`)) |> 
  mutate(`4` = as.character(`4`)) |> 
  mutate(`5` = as.character(`5`))

#Ordenando as variáveis temporais
data_pandemia_wide <- data_pandemia_wide |>
  relocate(`4`, .before = `5`) |> 
  relocate(`3`, .before = `4`) |> 
  relocate(`2`, .before = `3`) |> 
  relocate(`1`, .before = `2`)

data_pandemia_wide
```

Observa-se que muitos valores "null" e missings foram gerados. A quantidade de indivíduos que apresentaram pelo menos um valor ausente durante as entrevistas totalizaram o valor de 22, que no código abaixo serão filtrados., são aqueles que não responderam a variável VD4001 (força de trabalho). Os valores "null" referem-se a indivíduos que não completaram as 5 entrevistas entre 2020 e 2021, ou aqueles que deixaram de responder alguma das sessões (esses valores totalizaram 86.564 indivíduos).

E por fim, removeremos os indivíduos que não atuaram como conta própria em nenhuma das entrevistas (total de 677 remoções). Restando uma uma base para a análise de sequências de 21.399 indivíduos.

```{r}
#Contagem de valores ausentes
contagem_na <- data_pandemia_wide %>%
  filter(is.na(`1`) | is.na(`2`) | is.na(`3`) | is.na(`4`) | is.na(`5`)) %>%
  summarise(quantidade = n_distinct(ID_UNICO))

#Excluindo valores ausentes
data_pandemia_wide <- data_pandemia_wide |> 
  filter(!rowSums(is.na(across(2:6))))


#Contagem da quantidade de pessoas que não completaram as 5 entrevistas no período de referência
contagem_nulls <- data_pandemia_wide %>%
  filter(str_to_lower(`1`) == "null" | 
         str_to_lower(`2`) == "null" | 
         str_to_lower(`3`) == "null" | 
         str_to_lower(`4`) == "null" | 
         str_to_lower(`5`) == "null") %>%
  summarise(quantidade = n_distinct(ID_UNICO))

#Removendo valores Null
data_pandemia_wide <- data_pandemia_wide |> 
  filter_at(vars(2:6), all_vars(. != "NULL"))

# Retirando que não atuaram como Conta Própria
data_pandemia_wide <- data_pandemia_wide %>%
  filter(rowSums(across(2:6, ~.x != "CP", .names = "col_{.col}")) < 5)
```

#### 2.2. Resultados.

Agora que temos a base tratada, iremos utiliza-la para gerar os gráficos do Sequence Analysis. Primeiramente, iremos definir as variáveis temporais na função seqdef, para que as demais funções reconheça as variáveis temporais.

Depois a utilizaremos para gerar primeiro o gráfico com as 10 primeiras sequências do dataframe. O segundo gráfico irá mostrar a frequência relativa de cada observação distinta durante as 5 entrevistas. O terceiro gráfico conterá todas as sequências da base de dados. E por último, as 10 sequências mais frequentes com suas referidas participações relativas.

```{r}
#Definindo as variáveis temporais, ou os "Estados"
actcal.seq <- seqdef(data_pandemia_wide, var = 2:6)

#Exibindo apenas 10 sequências
seqiplot(actcal.seq, with.legend = "right")
```

```{r}
#Exibindo as frequências relativas dos grupos
seqdplot(actcal.seq, with.legend = "right", border = NA)
```

```{r}
#Exibindo todas as sequências do dataframe (gráfico de índices)
seqIplot(actcal.seq, sortv = "from.start", with.legend = "right")
```

```{r}
#Exibindo as 10 sequências mais frequentes
seqfplot(actcal.seq, with.legend = "right")
```

#### 2.3. Clusterização dos resultados.

A seguir, será realizada a clusterização dos resultados. Primeiramente, definindo a matriz de substituição através da função seqdist, é uma tabela que define o custo de substituir um elemento por outro em uma sequência, que será crucial para calcular as distâncias entre diferentes sequências com a função seqdist.

E por fim, através da função as.dist e agnes, converteremos a matriz de distâncias em um objeto compatível para clustering e realizar a análise de cluster hierárquico aglomerativo usando o método de Ward.

```{r}
# Para construção da matriz de dissimilaridades
 
couts <- seqsubm(actcal.seq, method="CONSTANT", cval=2)
dissim <- seqdist(actcal.seq, method="OM", sm=couts, indel=1.5)

agnes <- hclust(as.dist(dissim), method = "ward.D")
```

Em seguida, converteremos os resultados do clustering em um dendograma, que é uma estrutura de dados que representa graficamente a árvore de agrupamento hierárquico, onde cada junção de ramos (ou nó) indica a fusão de dois grupos ou sequências individuais. Isso será utilizado para gerar o gráfico de índices com o dendograma.

```{r}
# dendrogram
as.dendrogram(agnes) %>% plot(leaflab="none")

# Dendograma e o gráfico de ídices
seq_heatmap(actcal.seq, agnes)
```

Abaixo, será definido o número de clustering, e será inserido na base como uma nova variável. E por fim, será gerado um gráfico de frequência relativa, índices e sequências mais representativas para cada clustering definido.

```{r}
# Escolher cinco clustering (A árvore será cortada, formar 5)

cluster <- cutree(agnes, k=5)

data_pandemia_wide$cluster <- cluster

# Gráfico (Frequência relativa)

png("cluster_freq_pan.png", width = 800, height = 600)
seqdplot(actcal.seq, group=part, xtlab=1:5, border=NA,main = "Cluster da distribuição dos estados-novo" ,cex.legend=0.9)
dev.off()

# Gráfico de Índices 

png("cluster_ind_pan.png", width = 800, height = 600)
seqIplot(actcal.seq, group=part, xtlab=1:5, border=NA,main = "Cluster da distribuição dos estados-novo" ,cex.legend=0.9)
dev.off()


# Gráfico de frequências mais representativas

png("cluster_10freq_pan.png", width = 800, height = 600)
seqfplot(actcal.seq, group=part, xtlab=1:5, border=NA,main = "Cluster da distribuição dos estados-novo" ,cex.legend=0.9)
dev.off()
```

### 3. Análise de sequência: pós-pandemia.

A terceira análise a ser realizada será no período pós-pandemia (2022-2023). Para isso, trataremos os dados para tal recorte, e aplicaremos a análise de sequência e realizaremos a clusterização dos indíviduos.

#### 3.1. Tratamento dos dados.

Primeiramente, através da variável Ano, filtraremos os anos de análise. Em seguida, reclassificaremos a variável V4012 (tipo de ocupação), de forma a agrega-la em um conjunto menor, conforme a tabela abaixo. E por fim, consideraremos as pessoas fora da força de trabalho (VD4001) e a condição de desocupado (VD4002) na análise.

+-----------------------------------------------------------------------------------------------------------+-------------------------------------+------------+
| Antes do tratamento                                                                                       | Após o tratamento                   | Abreviação |
+===========================================================================================================+:===================================:+:==========:+
| -   Empregado do setor privado.                                                                           | Empregado do setor privado          | ESPR       |
|                                                                                                           |                                     |            |
| -   Trabalhador doméstico.                                                                                |                                     |            |
+-----------------------------------------------------------------------------------------------------------+-------------------------------------+------------+
| -   Empregado do setor público (inclusive empresas de economia mista).                                    | Empregado do setor público          | ESPU       |
|                                                                                                           |                                     |            |
| -   Militar do exército, da marinha, da aeronáutica, da polícia militar ou do corpo de bombeiros militar. |                                     |            |
+-----------------------------------------------------------------------------------------------------------+-------------------------------------+------------+
| -   Conta própria.                                                                                        | Conta própria                       | CP         |
+-----------------------------------------------------------------------------------------------------------+-------------------------------------+------------+
| -   Trabalhador familiar não remunerado.                                                                  | Trabalhador familiar não remunerado | TFNR       |
+-----------------------------------------------------------------------------------------------------------+-------------------------------------+------------+

```{r}
#Filtrando os anos de análise
data_pos_pandemia <- data |> 
  filter(Ano == 2022 | Ano == 2023)


#Reclassificando  as condições de ocupações
data_pos_pandemia <- data_pos_pandemia |> 
  mutate(V4012_ajust = case_when(
    V4012 == "Conta própria" ~ "CP",
    V4012 == "Empregado do setor privado" ~ "ESPR",
    V4012 == "Trabalhador doméstico" ~ "ESPR",
    V4012 == "Empregado do setor público (inclusive empresas de economia mista)" ~ "ESPU",
    V4012 == "Militar do exército, da marinha, da aeronáutica, da polícia militar ou do corpo de bombeiros militar" ~ "ESPU",
    V4012 == "Trabalhador familiar não remunerado" ~ "TFNR",
    V4012 == "Empregador" ~ "EMP",
    TRUE ~ V4012  # Mantém o valor original para outros casos
  ), .after = Ano)


#Agregando a condição de força da força de trabalho e desocupado
data_pos_pandemia <- data_pos_pandemia %>%
  mutate(ocupacao = case_when(
    VD4001 == "Pessoas na força de trabalho" & VD4002 == "Pessoas ocupadas" ~ as.character(V4012_ajust),
    VD4001 == "Pessoas na força de trabalho" & VD4002 == "Pessoas desocupadas" ~ "Desocupado",
    VD4001 == "Pessoas fora da força de trabalho" ~ "PFFT"
  ), .after = VD4002)
```

Abaixo, serão selecionadas apenas as variáveis de interesse, além da recém-criada ocupacao, V1016 (número da entrevista) e ID_UNICO, que serão suficientes para a análise de sequências.

Com isso, transforaremos a estrutura de dados longo para largo, condição necessária para o pacote TraMineR.

```{r}
#Selecionando as variáveis de interesse
data_pos_pandemia <- data_pos_pandemia |> 
  select(ID_UNICO, V1016, ocupacao)

#Transformando a estrutura de dados para largo
data_pos_pandemia_wide <- data_pos_pandemia |> 
  pivot_wider(names_from = V1016, values_from = ocupacao)

#Alterando o formato das variáveis temporais
data_pos_pandemia_wide <- data_pos_pandemia_wide |> 
  mutate(`1` = as.character(`1`)) |> 
  mutate(`2` = as.character(`2`)) |> 
  mutate(`3` = as.character(`3`)) |> 
  mutate(`4` = as.character(`4`)) |> 
  mutate(`5` = as.character(`5`))

#Ordenando as variáveis temporais
data_pos_pandemia_wide <- data_pos_pandemia_wide |>
  relocate(`4`, .before = `5`) |> 
  relocate(`3`, .before = `4`) |> 
  relocate(`2`, .before = `3`) |> 
  relocate(`1`, .before = `2`)

data_pos_pandemia_wide
```

Observa-se que muitos valores "null" e missings foram gerados. A quantidade de indivíduos que apresentaram pelo menos um valor ausente durante as entrevistas totalizaram o valor de 28 que no código abaixo serão filtrados, são aqueles que não responderam a variável VD4001 (força de trabalho). Os valores "null" referem-se a indivíduos que não completaram as 5 entrevistas entre 2022 e 2023, ou aqueles que deixaram de responder alguma das sessões (esses valores totalizaram 37.737 indivíduos).

E por fim, removeremos os indivíduos que não atuaram como conta própria em nenhuma das entrevistas (total de 1.722 remoções). Restando uma uma base para a análise de sequências de 50.749 indivíduos.

```{r}
#Contagem de valores ausentes
contagem_na <- data_pos_pandemia_wide %>%
  filter(is.na(`1`) | is.na(`2`) | is.na(`3`) | is.na(`4`) | is.na(`5`)) %>%
  summarise(quantidade = n_distinct(ID_UNICO))

#Excluindo valores ausentes
data_pos_pandemia_wide <- data_pos_pandemia_wide |> 
  filter(!rowSums(is.na(across(2:6))))


#Contagem da quantidade de pessoas que não completaram as 5 entrevistas no período de referência
contagem_nulls <- data_pos_pandemia_wide %>%
  filter(str_to_lower(`1`) == "null" | 
         str_to_lower(`2`) == "null" | 
         str_to_lower(`3`) == "null" | 
         str_to_lower(`4`) == "null" | 
         str_to_lower(`5`) == "null") %>%
  summarise(quantidade = n_distinct(ID_UNICO))

#Removendo valores Null
data_pos_pandemia_wide <- data_pos_pandemia_wide |> 
  filter_at(vars(2:6), all_vars(. != "NULL"))

# Retirando que não atuaram como Conta Própria
data_pos_pandemia_wide <- data_pos_pandemia_wide %>%
  filter(rowSums(across(2:6, ~.x != "CP", .names = "col_{.col}")) < 5)
```

#### 3.2. Resultados.

Agora que temos a base tratada, iremos utiliza-la para gerar os gráficos do Sequence Analysis. Primeiramente, iremos definir as variáveis temporais na função seqdef, para que as demais funções reconheça as variáveis temporais.

Depois a utilizaremos para gerar primeiro o gráfico com as 10 primeiras sequências do dataframe. O segundo gráfico irá mostrar a frequência relativa de cada observação distinta durante as 5 entrevistas. O terceiro gráfico conterá todas as sequências da base de dados. E por último, as 10 sequências mais frequentes com suas referidas participações relativas.

```{r}
#Definindo as variáveis temporais, ou os "Estados"
actcal.seq <- seqdef(data_pos_pandemia_wide, var = 2:6)

#Exibindo apenas 10 sequências
seqiplot(actcal.seq, with.legend = "right")
```

```{r}
#Exibindo as frequências relativas dos grupos
seqdplot(actcal.seq, with.legend = "right", border = NA)
```

```{r}
#Exibindo todas as sequências do dataframe (gráfico de índices)
seqIplot(actcal.seq, sortv = "from.start", with.legend = "right")
```

```{r}
#Exibindo as 10 sequências mais frequentes
seqfplot(actcal.seq, with.legend = "right")
```

#### 3.3. Clusterização dos resultados.

A seguir, será realizada a clusterização dos resultados. Primeiramente, definindo a matriz de substituição através da função seqdist, é uma tabela que define o custo de substituir um elemento por outro em uma sequência, que será crucial para calcular as distâncias entre diferentes sequências com a função seqdist.

E por fim, através da função as.dist e agnes, converteremos a matriz de distâncias em um objeto compatível para clustering e realizar a análise de cluster hierárquico aglomerativo usando o método de Ward.

```{r}
# Para construção da matriz de dissimilaridades
 
couts <- seqsubm(actcal.seq, method="CONSTANT", cval=2)
dissim <- seqdist(actcal.seq, method="OM", sm=couts, indel=1.5)

agnes <- hclust(as.dist(dissim), method = "ward.D")
```

Em seguida, converteremos os resultados do clustering em um dendograma, que é uma estrutura de dados que representa graficamente a árvore de agrupamento hierárquico, onde cada junção de ramos (ou nó) indica a fusão de dois grupos ou sequências individuais. Isso será utilizado para gerar o gráfico de índices com o dendograma.

```{r}
# dendrogram
as.dendrogram(agnes) %>% plot(leaflab="none")

# Dendograma e o gráfico de ídices
seq_heatmap(actcal.seq, agnes)
```

Abaixo, será definido o número de clustering, e será inserido na base como uma nova variável. E por fim, será gerado um gráfico de frequência relativa, índices e sequências mais representativas para cada clustering definido.

```{r}
# Escolher sete clustering (A árvore será cortada, formar 4)

cluster <- cutree(agnes, k=5)

data_pos_pandemia_wide$cluster <- cluster

# Gráfico (Frequência relativa)

png("cluster_freq_pos.png", width = 800, height = 600)
seqdplot(actcal.seq, group=part, xtlab=1:5, border=NA,main = "Cluster da distribuição dos estados-novo" ,cex.legend=0.9)
dev.off()

# Gráfico de Índices 

png("cluster_ind_pos.png", width = 800, height = 600)
seqIplot(actcal.seq, group=part, xtlab=1:5, border=NA,main = "Cluster da distribuição dos estados-novo" ,cex.legend=0.9)
dev.off()


# Gráfico de frequências mais representativas

png("cluster_10freq_pos.png", width = 800, height = 600)
seqfplot(actcal.seq, group=part, xtlab=1:5, border=NA,main = "Cluster da distribuição dos estados-novo" ,cex.legend=0.9)
dev.off()
```
